# 테크포임팩트 LAB 3개월 회고 by @테일러

## 테크포임팩트 LAB 사무국의 Journey Map

<aside>

테크포임팩트 LAB의 모집부터 운영까지 첫 사이클을 돌려보고 있습니다! 전체적으로 어떤 Phase가 진행되었는지 정리해보았고, 해당 페이즈마다 느낀 점을 적어보았어요
*✅ 는 논의 필요 사항입니다.

</aside>

![image.png](%ED%85%8C%ED%81%AC%ED%8F%AC%EC%9E%84%ED%8C%A9%ED%8A%B8%20LAB%203%EA%B0%9C%EC%9B%94%20%ED%9A%8C%EA%B3%A0%20by%20@%20%ED%85%8C%EC%9D%BC%EB%9F%AC%202616b834ddda80e981eaf21874b0bcdc/image.png)

### Phase 1 > 사전 준비 (5/7~6/4)

> **1-1. 브라이언 펠로우 선발**
> 

<aside>
📌

`[카임]`  펠로우 OT / 사회 혁신가 모집 → 홍보 및 지원서 접수

`[카임/모두연]` 1:1 인터뷰 → 사회 문제 구체화, 기술 솔루션 정의, 프로젝트 범위 설정

</aside>

- 홈페이지 막바지 QA와 겹쳤던 시기로 바빴으나, 펠로우 인터뷰가 오히려 힐링 타임이 되었던.. (동기부여 뿜뿜)
- 펠로우 OT 및 브라이언펠로우 접수 — 5/7~5/15
    - ‣
    - 잘한 점
        - OT에 참석한 펠로우들이 모두 랩에 참여 신청을 함.
        - 사부작, 무의의 경우 랩으로는 참여하지 않았으나 캠퍼스로 연계할 수 있도록 함.

> **1-2. 프로젝트 설계**
> 

<aside>
📌

`[카임/모두연]` 모집 공고 작성 → 프로젝트 별 상세 내용 작성

`[카임]` 포지션 정의 → 랩장, 랩원 역할 명시

`[모두연]` 랩장 선발 기준 수립 → 평가 항목 및 가중치 설정

</aside>

- 펠로우 인터뷰 및 프로젝트 설계 — 5/16~6/3
    - 잘한 점
        - 펠로우 인터뷰할 때, 진행 자료 상세하게 만들어서 미리 공유했음. (프로젝트 소개 겸 문제 구체화)
        
        ✅→ 현재 시점에서, 펠로우님들이 어떻게 느끼고 있는지 등에 대해 챙길 필요도 있다는 생각이 듦. (소유권 문제 등)
        
        - 프로젝트 설계 시 가장 고민했던 랩은 브라더스키퍼 → 해당 문제를 어떻게 다룰 것인지 고민 (:: 결국 랩 시작 이후에 잡 매칭 프로젝트로 구체화됨)
            - 당시 소울과 논의하면서 이해할 수 있도록 함.
        - 프로젝트 상단 설명 → 조이가 써준 톤이 전달이 잘 되어서 좋았던 부분!
            - ‣
        - ✅ 프로젝트 설계하는 과정은 흥미로웠으나, 멤버 분배 등에 대해서는 이번 2기 랩 종료 후에 다시 생각해봐야할 부분.
- 운영 준비
    - 기존에 노션으로 정리해둔 TPM 시스템을 깃북으로 옮겨서 가이드북 형태로 제공 → 프로젝트 소개에 임베딩! (다니 아이디어!!)
    - 시스템을 기반으로 랩의 일하는 방식 정의
    - https://tech-for-mpact.gitbook.io/lab-guidebook

### Phase 2 > 참여자 선발 (6/4~7/18)

> **2-1. 모집 및 홍보**
> 

<aside>
📌

`[모두연/카임]` 홍보 채널 운영 → 웹사이트, SNS, 네트워크 활용

`[카임]` 지원서 접수 → 온라인 플랫폼 관리

`[카임]` 문의 응답 → 지원자 질문 처리

</aside>

- 가장 바빴던 시기
    - 참여자 모집 링크를 테크포임팩트 홈페이지로 하다보니, 문의가 모두 테크포임팩트로 몰아서 들어옴.
        
        ✅→ 홈페이지 개편할 때 모집 기능에 대해 다시 생각해볼 필요 있을듯함!
        
    - 모두연 민지님, 카임 시너지팀에서 홍보를 적극적으로 여러 채널로 진행해주셔서 홍보가 잘 되었던 것 같음!
        - ‣
        - 모두팝 연계해서 2기 홍보 했던 것도 좋은 아이디어! (실제로 마지막 날… 2배수 정도가 들어옴)

> **2-2. 선발 프로세스**
> 

<aside>
📌

`[카임/모두연]` 랩장 서류 심사, 1:1 인터뷰 진행 (30분씩)

`[모두연]` 랩장-펠로우 밋업

`[모두연/카임]` 랩원 매칭 지원 : 지원자 리스트 정리, 랩원 추천 코멘트 정리, 커피챗 일정 조율 도구 (캘린들리) 지원

`[카임]` 불합격자/합격자 커뮤니케이션 

</aside>

- 랩장 선발
    - 모두연과 R&R 정리가 제대로 안된 상태로 참여자 선발을 시작해서 업무가 테일러에게 몰린 상황
    
    → 랩 3기 진행 시에는 모집 관련해서 R&R을 미리 제대로 정리하는 게 필요할 것 같음.
    
    ✅모두연 풀을 사용하면서 + 어떤 부분을 모두연에서 하고, 어떤 부분을 카임에서 해야할지?
    
    개인적으로는 면접을 보는 경험이 처음이라, 어떻게 사람을 판단해야할지 어려운 부분이 있었음
    
    +초기 혜정님의 우려대로 랩장과 랩원을 동시에 선발하다보니 랩장 지원자가 적었던 문제가 발생함.
    
    ✅→ 랩장의 중요성에 대해서 모두 인지하는 만큼, 다음 랩 구조를 고민할 때 랩장의 선발이나 역할에 대해 좀 더 고민이 필요할 듯함!!
    
    ‣ 
    
- 잘한 점
    - 과정에서 커뮤니케이션 메시지들을 포맷화하여 정리하면서 진행함
        - 합격/불합격 커뮤니케이션 메시지
            - ‣
    

### Phase 3 > 킥오프 워크샵 7/19

<aside>
📌

`[카임]` 장소 및 인프라 : 공간, 장비, 케이터링 준비

`[카임/모두연]` 프로그램 진행 : 팀빌딩 퍼실리테이션, 프로젝트 인셉션

`[카임]` 후속 관리 : 사진 정리, 콘텐츠 정리

</aside>

- 처음 기획 의도와 실제로 진행한 킥오프 워크샵의 모양이 조금 달랐지만, 결론적으로는 잘 진행된 듯함.
- ‣
    - ✅팀빌딩 + 문제 정의 + 프로젝트 인셉션까지 원하는 대로 다 하려면, 반나절로는 시간이 매우 부족하고 1박 2일 워크샵이 필요할지도 모르겠음.
    - 스위치온에서 행사를 여러번 진행해본 베어빗 덕분에 원활하게 진행됨.
        - 아차차… 스위치온에서 행사할 때, 미리 시설팀에 아지트 남겨야한다는 새로운 사실을 알게됨 (3일전에 알게되어 정말 천만다행)
    - 모두연, 카임에서 각 랩의 방에 퍼실리테이터로 들어간 점도 전체적으로 살펴보는 데에 큰 도움이 되었음!
- 아쉬운 점
    - 킥오프워크샵 전에 노션 계정 정보를 미리 받지 않은 점… → 셋팅을 미리 제대로 해두지 않아서, 초반에 권한 이슈때문에 킥오프 이후 약 1-2주간 24/7 권한 관리 업무를 해야 했음.

### Phase 4 > 프로젝트 운영 지원

> **4-1. 인프라지원**
> 

<aside>
📌

`[모두연]` 활동비 지급, 개발 인프라 지급, 물리적 공간 지급

`[카임]` 법률 자문 지원

</aside>

- 첫 모임 OT 진행, 매번 모임 마다 모니터링하여 공유 — 모두연 지은님,해창님이 잘 해주고 계신 부분
- 법률 자문 지원의 경우 케이스가 많이 생기고 있어서 생각보다 할 일이 많은데 흥미롭고, 탄탄하게 잘 만들 수 있으면 좋을 부분!
- ✅활동비가 모자라는 이슈, 개발 인프라에서 더 많은 AI 서비스 구독을 필요로 하는 이슈 등이 있어서 → 자원 측면에서는 3기 이후로는 한번 더 빌딩이 필요하지 않을까?

> **4-2. 진행 관리**
> 

<aside>
📌

`[카임]` TPM 시스템 운영 : 노션 템플릿 관리, 진행상황 모니터링

`[카임/모두연]` 중간 발표 운영

`[카임/모두연]` 리스크 관리

</aside>

- 노션 주간 체크인 센터와 디스코드 현황, 현장에서 모니터링하는 정보 등을 조합하여 랩의 운영 현황을 파악하기 쉬움
- 리스크 > 동접 랩 PM, B-peach LAB의 홍승혁님, 가방싸랩 악수님 등 대부분이 ‘사람’ 리스크로 발생하는 중 → 사람 리스크가 발생했을 때, 어떻게 시스템 차원에서 보완할 수 있을지에 대한 고민으로 이어지는 점이 좋다는 생각.. → 시스템 차원에서 지은님이 대응해주시는 부분이 아주 잘 진행되고 있음.
- 중간 발표 준비하면서 → 각 랩에서 진행 중인 사항들 중간 점검하고, 각 랩 별로 다른 랩에서 궁금해할 포인트와 발표에서 중점적으로 다뤄야할 부분을 정리해서 공유함.

- 여기서부터는 회고는 아니고 해야할 일 정리해둔 내용입니당
    
    ### Phase 5 > 성과 관리
    
    > **5-1 .성과 발표회**
    > 
    
    <aside>
    📌
    
    - 공개 발표회 기획, 발표 지원
    </aside>
    
    ✅ 모두콘에서 성과 발표회 진행하고, 테크포임팩트 별도 행사(랩+캠퍼스)로 2월 중에 진행하는 건에 대한 논의 필요
    
    > **5-2. 아카이빙 및 문서화**
    > 
    
    <aside>
    📌
    
    결과물 수집 → 코드, 문서, 데모
    
    서비스 보증 적용
    
    홈페이지 업로드
    
    깃허브 관리
    
    임팩트 측정
    
    </aside>
    
    - 결과물에 관해서 11월 쯤부터 슬슬 전달 필요
    - 임팩트 측정 관련해서는 중간 발표 이후에 → 한사평에서 김수진 이사님이 랩 대상으로 임팩트 측정 특강 진행 어레인지 → 랩 별 측정 지표 사전에 논의될 수 있도록
    - 홈페이지 업로드 → 홈페이지 개편 시점 고려해서 필요한 정보를 받아두어야 함!
    
    ### Phase 6. 후속 지원
    
    > **6-1. 협약 관리**
    > 
    
    <aside>
    📌
    
    기술 사용 협약
    
    오픈소스 관리
    
    </aside>
    
    - 2기 랩 대상 기술 협약 시점 정의 필요
    
    > **6-2. 유지보수 지원**
    > 
    
    <aside>
    📌
    
    지속 가능 트랙 선정 기준 준비
    
    유지보수 계획
    
    </aside>
    
- 참고 — 참여자의 Journey MAP
    
    ![image.png](%ED%85%8C%ED%81%AC%ED%8F%AC%EC%9E%84%ED%8C%A9%ED%8A%B8%20LAB%203%EA%B0%9C%EC%9B%94%20%ED%9A%8C%EA%B3%A0%20by%20@%20%ED%85%8C%EC%9D%BC%EB%9F%AC%202616b834ddda80e981eaf21874b0bcdc/image%201.png)
    

---

## 테크포임팩트 LAB 현재 모델의 확장성과 지속가능성 고민

### 1. 리소스 대비 효과성 고민

지금은 지나고나서 좀 희미해졌지만 사실 6-7월이 정말 엄청 바빴는데, 컨퍼런스 준비하는 분들은 더 바쁘셨다보니까 얘기할 틈이 없었던 것 같아요. 랩 기획, 모집부터 선발, 커뮤니케이션까지 다 하다보니… 그걸 또 3기, 4기에서 그대로 반복한다고 하면 할 수 있을까? 하는 생각이 들어요. 이게 처음이라서 그런건지, R&R 분배가 제대로 안되어서 그런건지 잘 모르겠는데.. 객관적으로 어떻게 정리해야할지도 조금 애매하더라고요.

그리고 지금 구조로 계속 확장하려면, 시스템화가 제대로 되어야 하는데, 현재는 이 과정에서 특정 인력/사람에게 너무 의존하는 구조가 아닌가 싶고요. 좀 더 자동화하거나 시스템화할 수 있는 부분이 있는건지, 아니면 애초에 이정도의 리소스가 들어가야 굴러갈 수 있는 모델인지가 고민이 됩니다.

### 2. 모델의 진화 방향성

랩장이 중요하긴 한데, 이런 풀을 어떻게 만들 수 있을지에대한 고민이 들고요. 사전에 랩장 풀을 만들 수 있는 사전 프로그램 같은게 있어야 하나 하는 생각도 듭니다. 이번에 기술 기획 정리하는 걸 제가 거의 맡아서 진행했고, 하는게 재미있고 의미있기도 했는데.. 이것을 랩장이 하는 게 더 좋으려나? 하는 생각도 들고 경계를 잘 모르겠어요.

브라이언펠로우 조직에서 더 넓은 사회혁신 조직으로 뻗어나가는 것은 내년에 꼭 시도해야될 것 같다는 생각이 듭니다. 

### 3. 본질 목표 vs 실행 방법

저는 기술 사이드에 있던 사람이니까 기술 전문가들이 이런 걸 좀 더 많이 시도해보고, 이 주제에 대해 생각해보고, 그 사람들이 또 후원자가 되기도 하고,,직접적으로 그 분야 당사자는 아니지만 그 가치와 활동을 이해하고 지지하며, 때로는 후원하거나 응원하는 사람들을 만드는 일이 중요하다는 생각을 하는데요. 사회혁신가는 아니지만 사회 문제 해결에 관심을 갖는 기술자들을 더 많이 만드는 일이요.

사실 사회혁신조직에 직접적으로 도움이 되는 걸 만드는 데에 꼭 랩 방식만 유효한가?하는 생각도 들어요. 바이브코딩으로는 다 해결되지 않는 dev ops* 적인 측면이 많아서 그것으로 다 해결되긴 어려울 것 같고. 본질적으로 우리가 뭘 하려고 하는지에 대한 고민이 필요할 것 같아요.

결국 기술을 통한 사회문제 해결, 이라는 큰 목표 아래에서 현재의 랩 방식이 가장 최적의 방식일지, 아니면 다른 접근도 필요할지 등을 한번 같이 논의해보면 좋을 것 같습니다!

*코드 배포 자동화 CI/CD, 서버 인프라 관리, 모니터링 및 로그 관리, 보안 및 백업, 장애 대응 등